臺灣臺東地方法院交通事件裁定　　　　 100年度交聲字第15號
原處分機關　交通部公路總局高雄區監理所臺東監理站
異　議　人
即受處分人　許鳳盟
上列異議人即受處分人因違反道路交通管理處罰條例案件，不服
原處分機關交通部公路總局高雄區監理所臺東監理站中華民國10
0年1月3日東監違裁字第裁81-T00000000號裁決（原舉發單號：
第T00000000號），向本院聲明異議，本院裁定如下：
    主  文
原處分撤銷。
許鳳盟汽車駕駛人，駕駛汽車經測試檢定酒精濃度超過規定標準
，吊扣駕駛執照貳年，並應接受道路交通安全講習。
    理  由
一、原處分意旨略以：異議人即受處分人(以下稱異議人)許鳳盟
    ，駕駛車牌號碼8195-GS號自用一般小客貨車，於民國99年
    12月19日19時30分許，行經臺9線331.8公里處時，為警舉發
    其呼氣中所含酒精濃度，已超出酒精濃度規定標準（0.55mg
    /l以上）且因而肇事致人受傷，依道路交通管理處罰條例第
    35條第1項第1款、第24條（第1項第2款）規定，裁處異議人
    罰鍰新臺幣（下同）4萬9,500元，吊扣駕駛執照24個月，並
    應參加道路交通安全講習等語。
二、異議意旨略以：異議人確酒後駕車肇事等違規行為，然因當
    時所駕駛之車種為自小客車，並非大貨車，原處分機關應不
    得吊扣異議人所執有之職業大貨車駕駛執照云云。
三、按「汽車駕駛人，駕駛汽車經測試檢定酒精濃度超過規定標
    準者，處1萬5,000以上6萬元以下罰鍰，並當場移置保管該
    汽車及吊扣其駕駛執照1年；因而肇事致人受傷者，並吊扣
    其駕駛執照2年」。道路交通管理處罰條例第35條第1項第1
    款定有明文；上開法條所謂之「酒精濃度超過規定標準」，
    雖未明文，惟參酌道路交通安全規則第114條第2款之規定：
    「汽車駕駛人飲用酒類或其他類似物後，吐氣所含酒精濃度
    超過每公升每公升0.25毫克或血液中酒精濃度超過百分之0.
    05以上者，不得駕車」，是此項測試值應可作為前開酒精濃
    度之規定標準。又上開違規情形依同條例第24條第1項第2款
    規定，並應接受道路交通安全講習。經查，異議人酒後駕駛
    車牌號碼8195-GS號自用一般小客貨車在道路上行駛，於前
    揭時間、地點肇事致人受傷，為警測試其呼氣所含酒精濃度
    結果，達0.72mg/l等情，有臺東縣警察局舉發違反道路交通
    管理事件通知單影本乙份在卷可查，並為異議人所不否認。
    是以，本件異議人酒後駕車，經測試檢定其酒精濃度超過規
    定標準且因而肇事致人受傷之違規事實，甚為明確，自應依
    上開規定裁罰。
四、惟按，行政罰法第26條第1項規定：「一行為同時觸犯刑事
    法律及違反行政法上義務規定者，依刑事法律處罰之。但其
    行為應處以其他種類行政罰或得沒入之物而未經法院宣告沒
    收者，亦得裁處之」，同條第2項復規定：「前項行為如經
    不起訴處分或為無罪、免訴、不受理、不付審理裁判確定者
    ，得依違反行政法上義務規定裁處之」。究其原因，乃在於
    一行為同時觸犯刑事法律與違反行政法上義務時，有鑑於兩
    者同屬於對該不法行為之制裁，而刑罰之懲罰作用較強，故
    在處罰目的相同且處罰方式相同時，若依刑事法律處罰，即
    足資警惕時，實無再重複科以行政罰之必要所致；上開規定
    依行政罰法第1條：「違反行政法上義務而受罰鍰、沒入或
    其他種類行政罰之處罰時，適用本法，但其他法律有特別規
    定者，從其規定」規定，並適用於同屬行政罰之道路交通管
    理處罰案件。而在交通違規案件，為彌補刑事罰金反較行政
    罰鍰為低之漏洞，道路交通管理處罰條例第35條第8項復規
    定：「汽車駕駛人，經裁判確定處以罰金低於本條例第92條
    第3項所訂最低罰鍰基準規定者，應依本條例裁決繳納不足
    最低罰鍰之部分」，此項規定即屬行政罰法第1條但書所謂
    之「其他法律有特別規定」，而不受同法第26條第1項規定
    之限制。因之，行為人之行為如同時觸犯刑事法律及違反道
    路交通管理處罰條例之規定，除有上開條例所稱裁判確定所
    處之罰金低於同條例第92條第3項所訂最低罰鍰基準之規定
    ，而得裁決繳納不足最低罰鍰之部分外，處分機關並不得再
    依道路交通管理處罰條例之規定對行為人裁處罰鍰。
五、準此，就異議人違反行政法上義務而受罰鍰4萬9,500元部分
    ，在刑事處罰終局確定前，行政機關自不得就同一事由裁處
    異議人罰鍰處分，以免異議人受有一事二罰之危險，應由本
    院將原處分關於罰鍰部分撤銷，由原處分機關視該行為之刑
    事訴追或審判程序終局結果確定後，再為適法之處理。
六、至罰鍰以外之沒入或其他種類行政罰，因兼具維護公共秩序
    之作用，為達行政目的，行政機關仍得依行政罰法第26條第
    1項但書之規定併予裁處。而所謂「其他種類行政罰」，自
    行政罰法第24條規定觀之，要係指「罰鍰」、「拘留」等與
    刑事處罰（自由刑、財產刑）相當者以外之行政罰（如吊銷
    、吊扣駕駛執照或汽車牌照、施以道路交通安全講習等）而
    言。是以，異議人本件違規行為，依法應裁處吊扣駕駛執照
    2年及接受道路交通安全講習之部分，仍應予以裁罰。
七、至異議人雖以其於違規當時所駕駛之車種為自小客車，並非
    大貨車，原處分機關並不得吊扣其所執有之職業大貨車職業
    駕駛執照等詞置辯。又道路交通管理處罰條例第68條雖曾於
    94年12月14日修正，並自95年3月1日施行，而修正前規定：
    「汽車駕駛人，因違反本條例及道路交通安全規則之規定，
    受吊扣或吊銷駕駛執照處分時，吊扣或吊銷其持有各級車類
    之駕駛執照」，修正後則規定：「汽車駕駛人，因違反本條
    例及道路交通安全規則之規定，受吊銷駕駛執照處分時，吊
    銷其持有各級車類之駕駛執照」，將原規定之吊扣行為人所
    持有之各級車類駕駛執照等規定刪除。換言之，依修正後第
    68條規定並參照其修正意旨，應僅得吊扣行為人違規或違法
    當時駕駛車類之駕駛執照。惟查：
(一)按道路交通安全規則第61條之規定：「汽車駕駛人取得高一
    級車類之駕駛資格者，應換發駕駛執照，並准其駕駛較低級
    車類之車輛，其規定如下：...」。是以，道路交通主管機
    關對於駕駛執照之管理，於汽車部分，即採一人一照原則，
    駕駛人於取得較高等級駕駛執照下即不得再持有較次等級汽
    車車類之駕駛執照。又本件異議人於舉發之時間、地點駕駛
    車牌號碼8195-GS號自用一般小客貨車時所持有之駕駛執照
    ，即為其已領之職業大貨車駕駛執照，此有本院職權查詢公
    路監理電子閘門資料1份在卷可稽，亦為異議人所自承無誤
    。又依上揭規則同條第3款規定：「已領有大貨車駕駛執照
    者，得駕駛小型車、輕型機器腳踏車」，是以，駕駛人於舉
    發當時據以駕駛上揭自用一般小客貨車之駕駛執照，即為其
    已領之職業大貨車駕駛執照，應可認定。從而，本件異議人
    之違規行為，依上開三、所述，自應吊扣其駕駛所據之駕駛
    執照2年，在現行實務汽車駕駛執照一人一照之管理原則下
    ，自無從就同一汽車駕駛執照予以割裂，而僅為部分之吊扣
    。
(二)再者，就實質而論，除應考輕型或普通重型機器腳踏車駕駛
    執照者，無經歷之限制，暨應考小型車普通駕駛執照及職業
    駕駛執照者，分別須有學習駕駛3個月及6個月以上之經歷外
    ，其餘各類駕照均須領有其他較次等級駕駛執照一定年限之
    經歷，始得申請考驗，如應考大貨車普通駕駛執照者，須領
    有小型車普通駕駛執照1年以上之經歷；應考大貨車職業駕
    駛執照者，須領有小型車職業駕駛執照1年以上之經歷等是
    。復於取得較高等級之駕駛執照後，換發駕駛執照，而准其
    駕駛較次等級車類之車輛。此觀道路交通規則第60條、第61
    條之規定甚明。是以，應考較高等級之駕駛執照者，除上揭
    所述之除外事項外，本以領有較次等級之駕駛執照為其基礎
    前提，則如較次等級駕駛執照已受吊扣者，則據以之為基礎
    前提而考領之較高等級駕駛執照，自亦失其使用依據。又觀
    諸道路交通管理處罰條例第35條第1項之規定，對行為人為
    吊扣駕照之處罰，目的即在於該條項所禁止之危險駕駛行為
    ，如已因而肇事致人受傷，則有禁止其於吊扣期間再為駕駛
    之必要。是以，如違規駕駛當時之車種為小型車，則吊扣其
    駕照後之效果為禁止駕駛小型車固不待言，基於舉輕明重之
    法理，於更高等級之汽車駕駛執照內容，其駕駛行為所生之
    危險性更勝於前者下，自亦應為禁止駕駛之範圍。否則，如
    謂駕駛人以其領有之聯結車、大客車或大貨車駕駛執照駕駛
    小型車，違規酒後駕車且肇事致人受傷時，僅得禁止其駕駛
    小型車，卻仍得以繼續駕駛聯結車、大客車或大貨車，則非
    但有輕重失衡之處而難以自圓其說外，亦無法達到有效處罰
    及維護道路交通安全之立法目的。
(三)又前開所述之道路交通管理處罰條例第68條之修正，雖將原
    規定之吊扣行為人所持有之各級車類駕駛執照等規定刪除。
    惟原條文所稱之各級車類駕駛執照，應指於行政管理上有一
    人數照之情形，且數照間未存有上述已持有一定年限特定駕
    駛執照應考經歷之關係者。如駕駛重型機器腳踏車違規而受
    吊扣之處罰時，即不得吊扣其小型車駕駛執照者是。上揭修
    法意旨，於前述(一)(二)之要旨內，自應為限縮解釋。
(四)另行政機關於其管理駕駛執照上，於依法行政下，自得本於
    其行政實務之考量而為妥適之管理。從而，行政機關現行所
    採汽車一人一照之管理是否妥當，抑或應否於現有制度下利
    用電腦於較高等級駕照上註記不得駕駛較低等級駕照等行政
    管理上之問題，司法者本於其角色、功能之不同、權力分立
    原則所設之界線上，自不宜過度干涉行政機關對於駕駛執照
    管理之措施，末此敘明。
(五)是以，異議人以舉發當時所駕駛之車種為自小客車，並非大
    貨車等為由，據以主張原處分機關之處罰有誤，委難憑採。
八、按法院認為聲明異議雖無理由而原處分不當或違法者，應以
    裁定將原處分經聲明異議之部分撤銷，並自為裁定，道路交
    通事件處理辦法第19條定有明文。又本件異議人因酒後駕車
    肇事因而致人受傷之交通違規行為，同時受有罰鍰、吊扣駕
    駛執照、接受道路交通安全講習等數個行政罰，形式上雖係
    不同之處罰方式，實際上則為單一處分，無法割裂。異議人
    雖僅於異議狀內記載就吊扣駕駛執照部分聲明異議，其餘處
    罰並未提及，然本案罰鍰、吊扣駕駛執照與接受道路交通安
    全講習既為單一處分，彼此無從分離，本院自應全部予以審
    理（臺灣高等法院暨所屬法院98年法律座談會刑事類提案第
    23號可資參照）。本件異議人認原處分機關不得吊扣其所執
    有之職業大貨車駕駛執照雖無理由，然因原處分機關對異議
    人裁處罰鍰4萬9,500元，有違行政罰法第26條第1項、道路
    交通管理處罰條例第35條第8項之規定，尚非允當，自仍應
    由本院將原處分撤銷，併就異議人所應受之處分重為諭知。
九、依道路交通管理處罰條例第87條第2項，道路交通事件處理
    辦法第19條，裁定如主文。
中    華    民    國    100  年      1    月    27    日
                  交通法庭  法  官  楊峻宇
以上正本證明與原本無異。
如不服本裁定，應於裁定送達後5日內向本院提出抗告狀（須附
繕本）。
「切勿逕送上級法院」
                            書記官  黃健豪
中    華    民    國   100    年    1     月    28    日